臺灣臺北地方法院刑事判決　　　　　　　95年度訴字第1044號
公　訴　人　臺灣臺北地方法院檢察署檢察官
被　　　告　丁○○
選任辯護人　王建智律師
　　　　　　舒正本律師
被　　　告　乙○○
上列被告因妨害自由等案件，經檢察官提起公訴（94年度偵字第
19106號），本院判決如下：
    主  文
丁○○、乙○○共同連續洩漏關於中華民國國防以外應秘密之消
息，丁○○處有期徒刑壹年，乙○○處有期徒刑拾月。
    事  實
一、丁○○於民國八十三年九月起任職臺北縣政府警察局汐止分
    局交通分隊警員，因而於九十年間認識在臺北縣汐止市○○
    路○段六八七巷七十六弄十七號一樓萬霖財務管理顧問有限
    公司（下稱萬霖公司）任職之乙○○，嗣丁○○於九十四年
    一月在臺北縣汐止市○○路○段五一五巷四十七弄三十號之
    一汐止拖吊車輛保管場內，負責拖吊車輛之管理職務，而得
    以個人帳號及密碼登入交通部路政司提供內政部警政署使用
    之公路監理電子閘門系統查詢車籍資料，為依法令從事於公
    務之人員。而乙○○因受友人丙○○委託查詢車籍資料，乃
    向丁○○詢問是否可代為查詢車籍資料，詎丁○○明知公務
    機關保有個人資料檔案者，有防止個人資料被竊取、竄改、
    毀損、滅失或洩漏之義務，屬應秘密之消息，竟仍與乙○○
    基於洩漏中華民國國防以外應秘密消息之共同概括犯意聯絡
    ，由乙○○以其0000000000號行動電話撥打丁○○使用之0000000000號行動電話，或以發送簡訊
    之方式，將丙○○委託查詢如附表所示之車號告知丁○○，
    而丁○○即於附表編號一至編號六所示之時間，在其任職之
    上址拖吊車輛保管場內，使用「tp26s816」個人帳號登入公
    路監理電子閘門系統，查詢如附表編號一至編號六所示車號
    之車主姓名、身分證統一編號、地址等車籍資料，又再於附
    表編號七所示之時間，委由不知情之真實姓名、年籍不詳、
    綽號「小朱」之同事，在上址拖吊車輛保管場內，使用其「
    tp26s816」帳號登入公路監理電子閘門系統，查詢附表編號
    七所示車號之車籍資料後，再將車籍資料告知丁○○。而丁○○取得附表所示車號之車籍資料後，即以發送簡訊之方式
    ，連續將如附表所示之車籍資料洩漏予乙○○，再由乙○○
    同樣以傳送簡訊之方式將車籍資料洩漏予丙○○。嗣因附表
    編號三、四之車主遭丙○○與王復華（均經臺灣高等法院判
    決有罪在案）之擄車勒贖集團以擄車勒贖之方式恐嚇取財，
    經警循線查獲後，始知悉上情。
二、案經內政部警政署移送臺灣臺北地方法院檢察署檢察官偵查
    起訴。
    理  由
壹、程序部分：
    查本件被告丁○○與乙○○之住所、居所或起訴時之所在地
    均非在本院轄區，而依起訴書所記載之犯罪事實，其犯罪行
    為地、結果地，亦均非在本院轄區。惟起訴書認被告二人幫
    助妨害自由及恐嚇取財（此部分本院認應不另為無罪之諭知
    ，理由詳如下述）之被害人陳○○及黃○○，曾遭王復華與
    丙○○挾持至深坑山區，此有臺灣高等法院九十五年度上訴
    字第三八八號刑事判決一份在卷可參，是此部分之犯罪行為
    地仍在本院轄區，本院依法自有管轄權，合先敘明。
貳、實體部分：
一、訊據被告丁○○與乙○○對於上開犯罪事實坦承不諱，核與
    證人丙○○證述之情節相符（本院卷二第一○三頁至第一○
    八頁），並有中華電信股份有限公司數據通信分公司九十四
    年六月二十一日數資密字第○○五號函附公路監理電子閘
    門檔誌查詢結果二紙、臺北縣政府警察局汐止分局九十四年
    九月二十二日北縣警汐資字第○九四○○二七五二九號函附
    臺北縣警察局公路監理電子閘門資訊需求申請表一紙、內政
    部警政署政風室電話譯文表一份、九十三年甲○陽聲監字第
    一四三九號通訊監察書一紙、九十三年甲○陽聲監續字第一
    六○六號、第一六七○號通訊監察書各一紙、九十四年甲○
    陽聲監續字第六十號、第一六二號、第二五八號通訊監察書
    各一紙、臺灣高等法院九十五年度上訴字第三八八號刑事判
    決一份在卷可稽（偵查卷第五十三頁至第五十五頁、第五十
    八頁至第五十九頁、第十五頁至第二十九頁、本院卷二第五
    十頁至第七十二頁、第十頁至第四十三頁）。被告二人上開
    任意性之自白，經前揭證據補強後，應認與事實相符，而得
    作為認定被告犯罪之證據。本案事證明確，被告二人之犯行
    均堪以認定，應依法論科。
二、查被告行為後，刑法部分條文已於九十四年二月二日經總統
    令修正公佈，並於九十五年七月一日施行。而按行為後法律
    有變更者，適用行為時之法律，但行為後之法律有利於行為
    人者，適用最有利於行為人之法律，刑法第二條第一項定有
    明文。此條規定係規範行為後法律變更所生新舊法律比較適
    用之準據法，本身尚無新舊法比較之問題，於新法施行後，
    應一律適用新法第二條第一項之規定，為「從舊從輕」之比
    較，先予敘明。再按本次法律變更，比較時應就罪刑有關之
    共犯、未遂犯、想像競合犯、牽連犯、連續犯、結合犯，以
    及累犯加重、自首減輕暨其他法定加減原因（如身分加減）
    與加減例等一切情形，綜其全部罪刑之結果而為比較，最高
    法院九十五年五月二十三日九十五年度第八次刑庭會議決議
    參照。茲就本件新舊法比較結果說明如下：
  (一)按刑法第十條第二項關於公務員定義之規定，雖由「依法令
    從事於公務之人員」，修正為「依法令服務於國家、地方自
    治團體所屬機關而具有法定職務權限，以及其他依法令從事
    於公共事務，而具有法定職務權限者」及「受國家、地方自
    治團體所屬機關依法委託，從事與委託機關權限有關之公共
    事務者」，惟無論依修法前、後之法律規定，被告丁○○行
    為時之身分均符合刑法上所稱之公務員，是修正後之規定對
    於被告丁○○而言並無較有利之情形。
  (二)按修正前刑法第三十一條第一項規定：「因身分或其他特定
    關係成立之罪，其共同實施或教唆幫助者，雖無特定關係，
    仍以共犯論。」而修正後之刑法第三十一條第一項則規定：
    「因身分或其他特定關係成立之罪，其共同實行、教唆或幫
    助者，雖無特定關係，仍以正犯或共犯論。但得減輕其刑。
    」是依修正後之規定，此種因身分或其他特定關係成立之罪
    ，對於共同實行、教唆或幫助該罪之無特定關係之人，得減
    輕其刑，對於行為人而言，自屬較有利之情形。
  (三)關於連續犯之規定，修正前刑法第五十六條規定：「連續數
    行為而犯同一之罪名者，以一罪論。但得加重其刑至二分之
    一。」而修正後刑法則刪除第五十六條之規定，已不得再論
    以一罪。是比較修正前後之規定，修正後法律並無有利於行
    為人之情況。
  (四)按刑法總則編指示性之法律，同時適用修正前或修正後之不
    同條文，並非割裂適用。是經上開綜合比較之結果，關於刑
    法第十條第二項、第五十六條部分，應適用修正前之規定；
    而關於刑法第三十一條第一項，則應適用有利於被告之修正
    後規定論處。至於共犯規定部分，刑法第二十八條於被告行
    為後雖亦有修正，惟適用修正前、後規定之結果，並不生處
    罰輕、重變更之問題，且本件被告二人上開犯罪行為，依修
    正前、後之規定均屬於共同正犯之情形，應認此條並無變更
    ，依一般法律適用原則，自應適用裁判時即修正後之規定論
    處，於此敘明。
三、按公務機關保有個人資料檔案者，應指定專人依相關法令辦
    理安全維護事項，防止個人資料被竊取、竄改、毀損、滅失
    或洩漏。電腦處理個人資料保護法第十七條定有明文。而車
    籍資料包含車主之姓名、身分證統一編號與戶籍地址，依同
    法第三條第一款規定，自屬個人資料而為應秘密之事項。核
    被告二人所為，均係犯刑法一百三十二條第一項洩漏中華民
    國國防以外應秘密之消息罪。被告二人就此犯行，有犯意聯
    絡與行為分擔，雖被告乙○○不具備公務員之身分，仍應依
    刑法第三十一條第一項前段規定，論以共同正犯。而被告丁○○利用不知情之同事「小朱」，查詢如附表編號七所示之
    車籍資料，為間接正犯。被告二人數次將附表所示應秘密之
    消息洩漏予證人丙○○，時間緊接、方法相同，觸犯構成要
    件相同之罪，顯係基於概括犯意反覆為之，為連續犯，應依
    修正前刑法第五十六條規定論以一罪，並加重其刑。至於被
    告乙○○因不具備公務員身分，爰依刑法第三十一條第一項
    後段規定，減輕其刑，並依刑法第七十一條第一項規定先加
    後減。爰審酌被告丁○○擔任公務員長達十餘年，熟知依法
    行政之必要性，且職司警察職務為人民之褓母，更應保障人
    民之生命、財產安全，竟不知潔身自愛，未嚴守其職責而恣
    意違法將應秘密之車籍資料洩漏予他人，使車主之個人資料
    散布在外，處於可能遭他人冒用之危險狀態，更損害個人保
    障隱私之人格權；而被告乙○○受他人委託查詢車籍資料，
    未詳加查證即率爾向被告丁○○要求提供車籍資料，其二人
    惡性匪淺、犯罪所生危害重大，惟犯後態度良好、坦承犯行
    ，及其生活狀況與智識程度等一切情狀，分別量處如主文所
    示之刑，以示儆懲。
四、公訴意旨另以：被告丁○○因任職臺北縣政府警察局汐止分
    局交通分隊，在汐止地區服務甚久，與地方人士往從甚密，
    於九十年間常出入營業地址在臺北縣汐止市○○路○段六八
    七巷七十六弄十七號一樓之萬霖公司，而該公司因從事債務
    催收及暴力討債業務，亦須與警界建立私誼，方便查探債務
    人資料，被告丁○○在此互動關係下，與該公司成員即被告
    乙○○等人因而熟識，嗣後萬霖公司因從事暴力討債等組織
    犯罪活動，於九十年十月十日為警查獲，該公司總經理陳偉
    國及成員乙○○等人於九十一年四月三十日均為臺灣臺北地
    方法院檢察署檢察官起訴而經法院審理中，然被告丁○○身
    為警察人員，並未因此而與渠等避嫌，仍與被告乙○○保持
    密切聯絡。九十三年間，王復華、丙○○等人為從事擄人犯
    罪，需憑藉在路上跟蹤所抄得之被害人車號，查探車主之身
    分住所個人資料，而丙○○與被告乙○○熟識，丙○○乃透
    過被告乙○○請任職汐止交通分隊之被告丁○○代為查詢車
    主資料，而被告丁○○與居間媒介且有暴力討債公司背景之
    被告乙○○，均明知丙○○無故請託代查車主資料，應非供
    正當用途，苟將車主身分住所資料洩漏予丙○○等人後，可
    預見車主可能遭丙○○等人跟蹤施暴或挾持脅迫，然其間縱
    有違法受害情事發生，亦不違反其二人洩漏之本意，乃基於
    幫助丙○○所屬集團犯罪之概括犯意聯絡，先由被告丁○○
    連續多次使用汐止交通分隊內之電腦，進入內政部警政署網
    站查詢被告乙○○所指定之車主姓名、住所等車籍資料多筆
    後，以0000000000號行動電話，先後多次傳發簡
    訊至0000000000號被告乙○○使用之行動電話，
    再由被告乙○○基於犯意之聯絡，將資料轉發簡訊洩漏予丙○○，幫助丙○○所屬犯罪集團循址挾持、勒索被害人，其
    二人自九十四年一月十二日起至九十四年三月十二日間，先
    後洩漏如附表所示等車號之車籍資料，其中附表編號三之車
    主遭丙○○所屬犯罪集團鎖定後，於九十四年一月十九日十
    時許，在臺北市內湖區○○○路○段一八○巷六號福華廣場
    地下四樓停車場遭擄，並被恐嚇交付新臺幣（下同）二百萬
    元解決，另附表編號四車主於九十四年二月三日在臺北市○○區○○街遭擄，並被恐嚇交付一百萬元解決，而丙○○與
    王復華所涉組織犯罪防制條例等案件，經臺灣臺北地方法院
    檢察署檢察官以九十四年度偵字第四九三九等號起訴，並經
    本院九十四年度訴字第八六二號判處罪刑在案，因認被告二
    人另涉犯刑法第三十條第一項、第三百零二條第一項、第三
    百四十六條第一項之幫助妨害自由罪及幫助恐嚇取財罪嫌。
五、按犯罪事實應依證據認定之，無證據不得認定犯罪事實，刑
    事訴訟法第一百五十四條第二項定有明文。而刑事訴訟法上
    所謂認定犯罪事實之證據，係指足以認定被告確有犯罪行為
    之積極證據而言，該項證據自須適合於被告犯罪事實之認定
    ，始得採為斷罪資料。又認定不利於被告之事實，須依積極
    證據，苟積極證據不足為不利於被告事實之認定時，即應為
    有利於被告之認定，更不必有何有利之證據，故被告否認犯
    罪事實所持之辯解，縱屬不能成立，仍非有積極證據足以證
    明其犯罪行為，不能遽為有罪之認定。最高法院二十九年上
    字第三一○五號判例、三十年上字第八一六號判例、三十年
    上字第一八三一號判例分別可資參照。再按事實之認定，應
    憑證據，如未能發現相當證據，或證據不足以證明，自不能
    以推測或擬制之方法，以為裁判基礎。且刑事訴訟法第一百
    六十一條已於九十一年二月八日修正公布，其第一項規定：
    檢察官就被告犯罪事實，應負舉證責任，並指出證明之方法
    。因此，檢察官對於起訴之犯罪事實，應負提出證據及說服
    之實質舉證責任。倘其所提出之證據，不足為被告有罪之積
    極證明，或其指出證明之方法，無從說服法院以形成被告有
    罪之心證，基於無罪推定之原則，自應為被告無罪判決之諭
    知。最高法院四十年上字第八十六號判例、九十二年臺上字
    第一二八號判例亦可資參照。
六、本件公訴人認被告二人涉有幫助妨害自由及恐嚇取財犯行，
    無非係以被告二人之自白、內政部警政署政風室電話譯文表
    、內政部警政署刑事警察局執行「王復華等組織犯罪集團成
    員」之通訊監察作業相關譯文專卷及臺灣臺北地方法院檢察
    署九十年度偵字第二○一四八號起訴書、九十四年度偵字第
    四九三九號、第八○七七號起訴書、本院九十四年度訴字第
    八六二號刑事判決為其論據。訊據被告丁○○與乙○○固坦
    承有洩漏如附表所示車號之車籍資料等犯罪事實，惟堅詞否
    認有何幫助妨害自由或幫助恐嚇取財之犯行，被告丁○○辯
    稱其僅幫忙代為查詢車號，不知道要去做什麼犯罪行為，且
    其亦不認識丙○○或王復華等人，當時被告乙○○乃告知因
    發生車禍欲追查肇事人，所以才幫忙查詢車號等語；而被告
    乙○○亦以伊不知道查詢車號要去做非法的事情，丙○○僅
    請伊幫忙查詢車號，因為有朋友發生車禍，伊本身更未參與
    任何恐嚇取財之犯行等語為辯。經查：
  (一)證人丙○○於本院審理程序中經檢察官主詰問時，結證稱被
    告乙○○並未與其共同犯案，亦不知被告乙○○作何工作，
    當初係因知悉被告乙○○認識可以幫忙查詢車籍資料的人，
    所以才請被告乙○○幫忙查車籍資料，然不知道被告乙○○
    請何人幫忙查詢，被告乙○○查詢車籍資料後，會以簡訊回
    傳，但其未給被告乙○○任何金錢等語（本院卷二第一○三
    頁至第一○五頁反面）；而經辯護人行反詰問時，則證稱不
    認識被告丁○○，也未向被告乙○○提過查詢車號要作為犯
    罪使用，被告二人不可能知道查詢車號是要用來作為犯罪使
    用等語（本院卷二第一○六頁至同頁反面）；再經本院訊問
    時，又證稱被告乙○○有問過查詢車號之目的，但其並未告
    知等語（本院卷第一○七頁）。而依卷附政部警政署政風室
    電話譯文表顯示，證人丙○○與被告乙○○曾於九十四年一
    月十二日十六時八分三十六秒、十六時九分三十秒、十七時
    三十五分五秒、十七時四十七分三十六秒、十七時四十九分
    十七秒有通聯紀錄，然該通聯紀錄內容確實僅止於告知欲查
    詢之車號，以及所查得之車籍資料等事項，完全未提及查詢
    車號將用於非法之用途，且被告丁○○亦未曾與證人丙○○
    有過通聯紀錄（偵查卷第二十六頁至第二十八頁）。而依內
    政部警政署刑事警察局執行「王復華等組織犯罪集團成員」
    之通訊監察作業相關譯文專卷內之通聯紀錄顯示，被告乙○○與證人丙○○另於九十四年一月二十五日十五時七分三十
    三秒、十六時四十四分二十秒有過通聯紀錄（該專卷第一二
    二頁、第一三二頁），而該二次通話內容，亦僅談及是否有
    收到欲查詢之車號資料等事項，並未提及欲將該車籍資料作
    為非法用途，且該本專卷內，均查無被告丁○○與該集團之
    成員有任何之通聯紀錄。是證人丙○○所證述上開情節，核
    與事實相符，應堪採信。
  (二)按刑法第十三條第一項及第二項所規範之犯意，學理上稱前
    者為希望主義或直接故意，後者稱不確定故意或間接故意，
    二者之區隔為前者乃行為者明知並有意使其發生，故對於行
    為之客體及結果之發生，皆有確定之認識，並促使其發生；
    後者為行為者對於行為之客體或結果之發生，並無確定之認
    識，但若其發生，亦與其本意相符，最高法院九十四年度臺
    上字第五四五八號判決可資參照。又幫助犯在客觀上對正犯
    之犯罪行為有所助力外，其主觀上須對該犯罪之事實亦有共
    同認識始能成立；故幫助犯必須認識正犯所犯之罪，始有幫
    助可言，如無此認識或其所認識，與正犯實施之犯罪有齟齬
    ，則欠缺幫助犯意，無從成立該罪之幫助犯，最高法院九十
    一年度臺上字第二八五一號判決及七十六年度臺上字第七六
    九五號判決意旨均可資參酌。從而，幫助故意，固不以確定
    故意為限，不確定故意亦足當之，然必須行為人對於幫助犯
    罪之結果，亦與其本意相符者，始有成立之可能，而此不確
    定之幫助故意，屬於犯罪之主觀構成要件，依前開判例所示
    自應由檢察官負舉證責任。惟查，依前開認定之事實，被告
    丁○○並不認識證人丙○○，證人丙○○亦從未向被告乙○○提及查詢車籍資料欲供犯罪使用，而臺灣高等法院九十五
    年度上訴字第三八八號刑事判決又未認定被告丁○○及乙○○與王復華等人所為之犯罪行為有任何牽連關係，則被告二
    人之本意是否在於幫助他人犯罪，實非明確而無從證明。況
    衡以常情，如未收取任何利益，一般人實無可能甘冒犯罪之
    風險而幫助他人犯罪，而公訴人並無法舉證證明被告二人洩
    漏車籍資料予證人丙○○有收受任何利益，於此情形下，如
    何認定此等幫助犯罪之結果，並不違背被告二人之本意。再
    以被告乙○○雖因參與暴力討債而經起訴在案，此有臺灣臺
    北地方法院檢察署檢察官九十年度偵字第二○一四八號、第
    二一九八五號、第二四七八○號、第二五四五三號、九十一
    年度偵緝字第三二○號起訴書在卷可查（偵查卷第九十頁至
    第九十九頁），然其罪嫌既未經法院判決確定，是否果有此
    等犯行仍屬無法確定，縱有此行為，亦無從據以推論其有幫
    助他人犯罪之不確定故意。
  (三)至於被告乙○○辯稱證人丙○○係以朋友發生車禍須追查肇
    事者為由，請其幫忙查詢車號云云，雖經證人丙○○證述未
    曾以朋友出車禍為由請被告乙○○查詢車號等語（本院卷二
    第一○五頁反面），而應認其所辯不可採信，然揆諸上開判
    例所示，本院當不得僅以被告所持辯解不能成立，而遽為被
    告有罪之認定。此外，復查無其他積極證據足認被告二人有
    公訴人所指之犯行，依法本應為無罪之諭知，惟被告此部分
    犯行，與前開認定有罪部分，有想像競合之實質上一罪關係
    ，爰不另為無罪之諭知。
據上論斷，應依刑事訴訟法第二百九十九條第一項前段，刑法第
二條一項前段，刑法第二十八條，修正前刑法第五十六條，刑法
第一百三十二條第一項、第三十一條第一項，判決如主文。
本案經檢察官黃于真到庭執行職務
中　　華　　民　　國　　96　　年　　1 　　月　　10　　日
　　　　　　　　　刑事第七庭審判長法　官　梁耀鑌
                                  法  官  許泰誠
                                  法  官  余明賢
以上正本證明與原本無異。
如不服本判決，應於判決送達後10日內，向本院提出上訴狀。
　　　　　　　　　　　　　　  　　書記官　葉潔如
中　　華　　民　　國　　96　　年　　1 　　月　　10　　日
【附表】
┌──┬─────────────────┬────────┐
│編號│        時            間          │   車      號   │
├──┼─────────────────┼────────┤
│ 一 │九十四年一月十二日十四時五十二分  │ＦＸ—八○八九號│
├──┼─────────────────┼────────┤
│ 二 │九十四年一月十二日十四時五十三分  │三Ａ—八九六八號│
├──┼─────────────────┼────────┤
│ 三 │九十四年一月十二日十七時五十九分  │ＤＮ—一七八九號│
├──┼─────────────────┼────────┤
│ 四 │九十四年一月二十六日十五時三十七分│八Ｃ—二九九九號│
├──┼─────────────────┼────────┤
│ 五 │九十四年一月二十六日十五時三十八分│九三八八—ＤＥ號│
├──┼─────────────────┼────────┤
│ 六 │九十四年二月十八日十四時二十五分  │ＤＴ—一二一八號│
├──┼─────────────────┼────────┤
│ 七 │九十四年三月十二日二十二時五十六分│ＧＶ—五五一五號│
└──┴─────────────────┴────────┘
附錄本案論罪科刑法條全文
中華民國刑法第132條
公務員洩漏或交付關於中華民國國防以外應秘密之文書、圖畫、
消息或物品者，處3年以下有期徒刑。
因過失犯前項之罪者，處1年以下有期徒刑、拘役或3百元以下罰
金。
非公務員因職務或業務知悉或持有第1 項之文書、圖畫、消息或
物品，而洩漏或交付之者，處1年以下有期徒刑、拘役或3百元以
下罰金。
